福建連江地方法院民事裁定　　　　　　100年度消債抗字第1號
抗　告　人　陳玉蘭
代　理　人　顧家琪
上列抗告人因消費者債務清理條例事件聲請免責，對於民國100
年2 月16日本院99年度消債聲字第2 號裁定不服提起抗告，本院
裁定如下：
    主  文
抗告駁回。
抗告費用新臺幣壹仟元由抗告人負擔。
    理  由
一、抗告意旨略以：(一)抗告人陳玉蘭為中下階層弱勢婦女長期遭
    受家暴的不幸案例，自民國95年3 月8 日攜2 未成年兒子到
    馬祖南竿謀生後，稍識抗告人言行之親友均知抗告人身無恆
    產及清苦勤勞，打零工度日，習於走路或坐公車，穿戴簡樸
    、幾未見其逛街購物（生活必要者除外）、上餐廳飲宴及搭
    計程車，亦無不良嗜好，更不隨意示弱向人借貸或有其他好
    逸惡勞習性。(二)因抗告人遇人不淑等涉一般婦女隱痛及難以
    啟齒之難堪過往，故長期隱忍心中苦楚，不希望遭受家暴事
    曝光或因法院偵查再遭前同居人凌辱報復甚至傷及無辜子女
    衍生重大傷害，故於消債聲請更生或清算過程未便向鈞院詳
    細陳述。(三)抗告人親友皆知，從未見抗告人以任何交通工具
    代步，兼以無任何機動車輛駕照，惶論債權銀行所述加油以
    汽車代步？因抗告人學識或閱讀書寫等能力有限，幾無自我
    保護法律常識。衡量消費者債務清理條例於97年4 月11日方
    生效實施，抗告人因受家暴以致被迫產生卡債多係發生於95
    年3 月之前，若謂抗告人本身有學養能力預先造成清算原因
    並「算計消費者債務清理免責制度」於後，恐有牽強及待斟
    酌之處。(四)抗告人係經連江縣政府核定之「特殊境遇婦女」
    ，及長期經縣府各層級專責部門觀察後核發「低收入戶證明
    卡」多年（自95年8 月迄今）之低收入戶，抗告人是否辛勤
    工作或奢侈浪費，在返回馬祖前後均有同事或政府社福機構
    長期觀察管控。故鈞院審理本案，宜從多元角度，綜合裁量
    ，庶幾無枉。抗告人原在臺灣高雄工作，尚有新台幣（下同
    ）4 、5 萬元收入，亦無申請信用卡/ 現金雙卡需要；惟於
    95年3 月至馬祖後，收入遽減至2 萬餘元，母子3 人平均所
    得未達連江縣最低生活標準，97年底因故遭到原雇主裁員後
    ，只得參加多元就業方案（僅有法定最低收入1 萬7 千餘元
    ，且1 年僅10至11月薪資）及零星雜工圖日常溫飽；復因98
    年間遠東銀行向鈞院聲請強制執行查扣抗告人1/3 薪資等，
    遭雇主不再雇用情事致抗告人生活益行窘困，經婦女救援團
    體轉介法扶會向鈞院聲請債務清理事宜，期以提更生方案量
    力清償，惟未獲鈞院裁定認可，故經法扶會委任律師衡酌實
    際狀況依法向鈞院聲請免責迄今。(五)銀行利息過高為臺灣卡
    債問題形成之原因之一，銀行委請討債公司不當逼債為臺灣
    卡債問題形成原因之二，銀行為競爭推銷信用卡及現金卡，
    浮濫發卡，沒有信用徵信，甚至對於負債累累的卡債族，仍
    然一再授信為臺灣卡債問題形成之原因之三，……林林總總
    造成卡債族生不如死，悲劇頻傳等社會問題。債權銀行只算
    計發卡數量及簽帳業績，罔顧消費者是否遭不肖份子藉發卡
    / 核卡機制漏洞以他人名義申辦雙卡後再惡性刷卡借現金等
    債留弱勢婦女尚非不無可能。(六)基於前項背景緣由，97年4
    月11日消費者債務清理條例於焉產生，故期鈞院顧及弱勢婦
    女債務人隱私權裁量本案，讓抗告人在合理範圍內，依其能
    力清理債務及降低銀行不合理重利剝削，最終達到幫助經濟
    弱勢的人重建生活的目標。原審裁定諭知抗告人不予免責，
    確有不當，爰依法提起抗告，請求廢棄原裁定，另為准予抗
    告人免責之裁定等語。
二、按法院為終止或終結清算程序之裁定確定後，除別有規定外
    ，應以裁定免除債務人之債務；又債務人如因浪費、賭博或
    其他投機行為，致財產顯然減少或負擔過重之債務，而生開
    始清算之原因者，法院應為不免責之裁定，消費者債務清理
    條例第132 條、第134 條第4 款規定綦詳。蓋消費者債務清
    理制度並非使債務人恣意消費所造成之債務，轉嫁予債權人
    負擔，債務人之裁定免責，應在於鼓勵勤勞誠實之債務人，
    而非縱容債務人奢侈、浪費。如債務人因浪費、賭博或其他
    投機行為，致財產顯然減少或負擔過重之債務，而生清算之
    原因，堪認其於聲請清算前之相當時期，明知經濟狀況不佳
    之情形下，猶利用信用金融之機會，恣意為非屬通常生活所
    需之奢侈浪費性之消費，而不在意日後履行返還之能力，其
    對於清算原因之造成具有可歸責性，且致負擔增加，使多數
    債權人無端受害，誠有加以制止之必要，尚不宜使之免責，
    此觀諸該條例第134 條第4 款之立法意旨甚明。
三、經查：
  (一)本件抗告人於98年12月4 日依消費者債務清理條例之規定聲
    請更生事件，前經本院於99年2 月8 日裁定開始更生程序，
    嗣因抗告人之財產不敷清償清算費用，經本院以99年度消債
    清字第1 號裁定開始清算程序，並同時終止清算程序確定在
    案，抗告人聲請免除其債務，經原審以99年度消債聲字第2
    號裁定不予免責等情節，業據本院調取各該卷宗核閱無訛。
  (二)經原審函請全體無擔保債權人就抗告人是否予以免責一節表
    示意見，債權人台新國際商業銀行股份有限公司（下稱台新
    銀行）、台新資產管理股份有限公司（下稱台新資管公司）
    、大眾商業銀行股份有限公司（下稱大眾銀行）、國泰世華
    商業銀行股份有限公司（下稱國泰世華銀行）、中國信託商
    業銀行股份有限公司（下稱中國信託銀行）、台北富邦商業
    銀行股份有限公司（下稱台北富邦銀行）、渣打國際商業銀
    行股份有限公司（下稱渣打銀行）、遠東國際商業銀行股份
    有限公司（下稱遠東銀行）、日盛國際商業銀行股份有限公
    司（下稱日盛銀行) 、誠第一資產管理股份有限公司（下
    稱誠第一資管公司) 、星展商業銀行股份有限公司（下稱
    星展銀行）等業已具狀表示不同意抗告人免責。核其理由略
    為抗告人之刷卡消費明細中，多非屬一般人生活必要之支出
    金額（例如雷克瑟絲國際股份有限公司、泰佑實業有限公司
    等），且有頻繁之電訊通話費、加油費（以汽車為代步工具
    ）等，係屬奢侈性消費，復有多筆預借現金，是抗告人應知
    自身還款能力有限，理應量力為出，而非不知樽節仍持續消
    費。由此可觀債務人消費時並不知節制，致債務負擔過重，
    高達242 餘萬元，顯然係過度消費之浪費行為，而有消費者
    債務清理條例第133 條、第134 條第4 款之不免責事由，並
    有各該債權人所提陳報狀、陳述意見狀、聲請狀及消費款明
    細資料等在卷足佐。
  (三)依上開全體無擔保債權人之陳述意見狀所附消費款明細資料
    以觀，抗告人自93年起，即有單月消費逾7 萬元之消費紀錄
    ，如抗告人即曾持其所有之台新銀行之信用卡，於93年12月
    單月消費達73,090元（雷克瑟絲國際股份有限公司67,600元
    、全虹通信5,490 元），94年1 月於雷克瑟絲國際股份有限
    公司消費53,800元、泰佑實業有限公司15,000元，合計消費
    68,800元。另抗告人於93年11月15日持國泰世華銀行之信用
    卡於雷克瑟絲國際股份有限公司消費3,800 元、93年11月19
    日於泰佑實業有限公司消費14,000元。又抗告人曾持中國信
    託銀行之信用卡，於93年12月9 日在雷克瑟絲國際股份有限
    公司消費3,800 元；於93年12月20日、94年7 月19日、94年
    8 月22日、94年10月24日在泰佑實業有限公司分別消費5,00
    0 元、6,000 元、13,000元、5,500 元，由此觀之，抗告人
    之消費多於傳銷公司及租車公司，均非日常生活必要支出，
    顯有奢侈、浪費之情形。另抗告人於92年6 月起，即開始使
    用大眾銀行現金卡之預借現金功能，當月即提領現金5 萬元
    ；93年5 月提領6,800 元、93年6 月提領60,100元、93 年7
    月提領6,200 元；個人信用貸款於93年12月貸款16萬元，此
    有大眾銀行99年11月11日聲請狀及隨狀附送之明細表在卷可
    稽，堪認抗告人自92年6 月份起，即陷入支付困難之窘境；
    然抗告人其後仍多次持包括台新銀行、中國信託銀行、國泰
    世華銀行、台北富邦銀行等多家銀行之信用卡，為高額消費
    之行為，且係在未完全清償先前所積欠之信用卡債務之情形
    下，即再度持卡消費，並多次利用信用卡分期或預借現金之
    方式進行債務累積，此有上開債權銀行所檢送之信用卡消費
    紀錄在卷可查。在抗告人所進行信用卡消費之行為，遠逾其
    收入，且在已無法支付之情形下，猶不知節制而續以信用卡
    借款或分期清償之方式，進行財務之操作，復非進行生活所
    需之消費之情形下，可認債務人確有浪費情事，則上開各債
    權人認抗告人有奢侈消費之情事及高度道德風險之虞，具狀
    表明不同意抗告人免責等情，顯非無據。
  (四)抗告人雖陳稱：自95年3 月8 日到馬祖南竿謀生後，身無恆
    產及清苦勤勞，打零工度日，習於走路或坐公車，穿戴簡樸
    、幾無逛街購物、上餐廳飲宴及搭計程車，亦無不良嗜好，
    更不隨意向人借貸或有其他好逸惡勞習性等語，然此皆係其
    在有奢侈、浪費之情事，致其負擔過重之債務，而生開始清
    算之原因之後，自不能倒果為因認其前之消費無逾越一般人
    生活必要支出而無奢侈、浪費情事。揆諸前揭說明，原審以
    抗告人年僅44歲，乃具有勞動能力之人，現今社會經濟型態
    多元，工作種類之選擇亦豐富、多樣化，抗告人如積極尋找
    工作以適增收入來源，應有清償之能力，實難認其有不能清
    償債務之情事，而認抗告人有消費者債務清理條例第134 條
    第4 款所稱：「浪費、賭博或其他投機行為，致財產顯然減
    少或負擔過重之債務」不免責事由之事實，乃為不予免責之
    裁定，於法並無不合。抗告人稱其並無奢侈浪費之情事而提
    起抗告，尚非可採。至於抗告意旨所執其他事由，亦不影響
    本院裁定不予免責之認定。從而，抗告意旨指摘原裁定為不
    當，請求予以廢棄，為無理由，應予駁回。
四、結論：本件抗告為無理由，依消費者債務清理條例第15條，
    民事訴訟法第495 條之1 第1 項、第449 條第1 項、第95
    條、第78條，裁定如主文。
中    華    民    國   100    年    3     月    16    日
                   民事庭  審判長法  官  裕斗
                                 法  官  莊佩
                                 法  官  李美燕
本件不得再抗告。
以上正本證明與原本無異。
中    華    民    國   100    年    3     月    16    日
                                 書記官  林長貴